【裁判字號】    92,訴,3121
【裁判日期】    921027
【裁判案由】    耕地租佃爭議
【裁判全文】
臺北高等行政法院裁定                            九十二年度訴字第三一二一號
    原      告  甲○○○
    被      告  宜蘭縣礁溪鄉公所
    代  表  人  乙○○鄉長）.
右當事人間因耕地租佃事件，原告不服宜蘭縣政府中華民國九十二年五月二十八日府
訴字第○九二○○二九二四八號訴願決定，提起行政訴訟，本院裁定如左：
    主  文
原告之訴駁回。
訴訟費用由原告負擔。
    理  由
一、本件原告起訴請求判決撤銷宜蘭縣政府九十二年五月二十八日府訴字第○九二○
    ○二九二四八號訴願決定及宜蘭縣礁溪鄉公所九十二年二月十一日礁鄉民字第○
    九二○○○一八七○號函所為處分，其陳訴意旨略謂：本件原告以與林樹寶、林
    阿讓、林水順間就座落宜蘭縣礁溪鄉○○段第一五七、二○三內地號等土地之耕
    地租約已於民國九十一年十二月三十一日租期屆滿，不願續租要求收回土地，原
    處分機關竟駁回原告之聲請，置耕地三七五減租條例第二十六條及憲法之規定而
    不顧，原處分機關之行為不僅違法，更是侵害了憲法所保障之基本人權等語。
二、惟按「出租人與承租人間因耕地租佃發生爭議時，應由當地鄉（鎮、市、區）公
    所耕地租佃委員會調解；調解不成立者，應由直轄市或縣（市）政府耕地租佃委
    員會調處；不服調處者，由直轄市或縣（市）政府耕地租佃委員會移送該管司法
    機關，司法機關應即迅予處理，並免收裁判費用。」、「訴願事件有左列各款情
    形之一者，應為不受理之決定．．．八、對於非行政處分或其他依法不屬訴願救
    濟範圍內之事項提起訴願者。」耕地三七五減租條例第二十六條第一項及訴願法
    第七十七條第八款分別定有明文。次按「耕地三七五減租條例第二十六條所規定
    調解調處之程序，必須當事人間有耕地租佃關係存在，其發生之租佃爭議，始由
    當鄉鎮區公所耕地租佃委員會調解」、「耕地三七五減租條例第二十六條第一項
    規定之適用，須於耕地租佃關係之存在已無疑義，而兩造當事人僅就所涉及之權
    利義務發生爭執時，始足當之；倘當事人之一造否認有耕地租佃關係之存在者，
    則屬私法上法律關係存在與否之爭執，對於此種爭執，應循民事訴訟程序予以確
    認，尚非行政機關依職權所得判斷之事項，．．．按人民因耕地租佃關係所發生
    之爭執，屬於私權之爭執，依耕地三七五減租條例第二十六條第一項之規定，應
    另循租佃爭議程序，申請調解調處，不服調處者，移送該管司法機關裁判，自不
    得依行政爭訟方法以求救濟（參照本院五十年判字第七○號判例）。上開調解調
    處乃法律所定起訴請求私權救濟前必經之程序，本質上屬私權爭執之租佃爭議，
    不因必經該程序而更易其本質。受理調解或調處之機關拒絕人民調解或調處之聲
    請者，既屬就私權爭執所為，且已經過其程序，人民得逕行提起民事訴訟（參考
    最高法院四十八年台上字第一三六二號判例），仍不得依行政爭訟程序以求救濟
    。」最高行政法院五十六判字第六十二號判例及九十一年度判字第二四一四號判
    決可資參照。查本件原告所有座落宜蘭縣礁溪鄉○○段第一五七、二○三內地號
    土地二筆，與訴外人林樹寶、林阿讓及林水順訂有耕地三七五租約，最近一次租
    約自民國八十六年一月一日起至九十一年十二月三十一日止，租期屆滿前，原告
    向訴外人聲明系爭耕地擬收回自用，不再續租，要求訴外人於租期屆滿時返還土
    地，惟不獲訴外人等同意，於九十二年二月向宜蘭縣礁溪鄉耕地租佃委員會申請
    調解。核原告係其就所有耕地，租期屆滿後不願續租為主張，其已否認租佃雙方
    間有耕地租佃關係存在，係屬私權之爭執，非屬行政法院之權限，原處分機關拒
    絕其調解之申請，請原告逕行提起民事訴訟，揆諸前揭說明，並無不合，訴願決
    定以其提起訴願，程序上未合，依訴願法第七十七條第八款規定，為不受理之決
    定，亦無不合，原告對之提起行政訴訟，仍難謂為合法，應予駁回。
三、依行政訴訟法第一百零七條第一項第一款、第一百零四條、民事訴訟法第九十五
    條、第七十八條，裁定如主文。
中      華      民      國    九十二    年      十      月    二十七    日
                                  臺北高等行政法院  第六庭
                                            審判長  法  官  林樹埔
                                                    法  官  蕭惠芳
                                                    法  官  闕銘富
右為正本係照原本作成。
如不服本裁定，應於送達後十日內向本院提出抗告狀（須按他造人數附繕本）。
中      華      民      國    九十二    年      十      月    二十八    日
                                                    書記官  吳芳靜


司法院資訊處製作；財團法人民間司法改革基金會備份。
